臺北高等行政法院判決
　　　　　　　　　　　　　　　　　　 92年度訴字第03538號
　　　　　　　　　　　　　　　.
原　　　告　甲○○
　　　　　　乙○○
　　　　　　丙○○
　　　　　　丁○○
　　　　　　戊○○
　　　　　　己○○
　　　　　　庚○○○
　　　　　　辛○○
　　　　　　壬○○
　　　　　　癸○○
　　　　　　子○○
共　　　同
訴訟代理人　吳尚昆律師
被　　　告　內政部
代　表　人　丑○○（部長）
訴訟代理人　未○○
　　　　　　午○○
被告參加人　桃園縣政府
代　表　人　寅○○（縣長）
訴訟代理人　辰○○
被告參加人　桃園市公所
代　表　人　卯○○（市長）
訴訟代理人　巳○○
　　　　　　洪榮彬律師
上列當事人間因收回被徵收土地事件，原告不服行政院中華民國
92年7月11日院台訴字第0920087463號訴願決定，提起行政訴訟
。本院判決如下：
　　主  文
原告之訴駁回。
訴訟費用由原告負擔。
　　事  實
甲、事實概要：
    桃園縣桃園市公所為辦理公八公園預定地事業，需用坐落當
    時桃園縣桃園市○○○段534－4地號等21筆土地，由桃園縣
    政府報經台灣省政府民國（下同）78年4月18日78府地四字
    第147944號函核准徵收，交由桃園縣政府以78年4月27日78
    府地籍字第55285號公告，公告期間自78年4月27日起至同年
    5月27日止，桃園縣政府以78年4月28日78府地籍字第
    055429號函請需地機關桃園市公所將補償費撥入台灣土地銀
    行桃園分行桃園市公共設施保留地徵收補償費專戶內，於公
    告期滿後並以78年5月31日78府地籍字第78828號函通知各所
    有權人於78年6月6日、7日具領地價補償費。嗣原告等於91
    年2月8日依土地法第219條及行為時都市計畫法第83條第2項
    規定，向桃園縣政府申請照價收回渠等坐落桃園縣桃園市○
    ○段216、216－1、216－2、217、217－1、217－2、218、
    218－1、218－2、219、219－1、219－2、220、220－1、
    220－2、221、221－1、221－2、222、222－1、222－2（重
    測前為當時桃園市○○○段534－13、534－12、534－11 、
    534－10、534－9、534－15、534－8）地號等土地（下稱系
    爭土地）。案經桃園縣政府於91年3月1日派員實地會勘後，
    以本案公八公園預定地全部尚未開發作公園使用，惟需地機
    關未能依核准計畫完成使用之原因，係因土地所有權人陳情
    辦理都市計畫變更，而有可歸責於原土地所有權人之事由，
    報經內政部以91年5月7日台內地字第0910006024號函復同意
    不予發還後，據以91年5月13日府地用字第0910097772號函
    復原告等。原告等不服，以本件徵收計畫使用期限預定於85
    年7月開工，88年（誤繕為86年）6月完工，惟桃園縣政府至
    89年間將補償費提撥專戶後，迄未見任何開發，原告等僅係
    陳情辦理都市計畫變更，並未阻撓需地機關實行使用，渠等
    自得請求照價收回云云，提起訴願，遭決定駁回，遂提起行
    政訴訟。
乙、兩造聲明：
　一、原告聲明：
    （一）訴願決定及原處分均撤銷。
    （二）被告應作成「許可原告等就桃園市擴大都市計畫公八
          公園用地所徵收如附表所示土地各自以原徵收價額收
          回」之行政處分。
　二、被告及參加人聲明：駁回原告之訴。
丙、兩造之爭點：
（一）本件有無土地法第219條第3項之適用？
（二）本件需地機關未能依核准計畫完成使用，是否可歸責於原
      土地所有權人？
原告主張：
一、原告主張收回請求權之法規依據為行為時土地法第219條與
    都市計畫法第83條（本件徵收日期係在78年間，在89年2月5
    日土地徵收條例生效日前，依現行土地徵收條例第61條規定
    ，本件聲請收回土地乙案，尚無適用土地徵收條例第9條之
    餘地。），本案依法解釋論之觀點，亦處於普通法與特別法
    間之法條競合關係，都市計畫法第83條應屬土地法第219條
    之特別規定，應優先適用，是以本案之請求權基礎應係都市
    計畫法第83條。
二、本件係依都市計畫辦理徵收系爭土地，徵收之始有「使用計
    畫期限（85年7月開工，86年6月完工）」存在，而本件徵收
    計畫使用期限屆滿時，亦有「不依照核准計畫，在計畫期限
    內使用」。是以原告之請求符合都市計畫法第83條之要件，
    此為被告及參加人所自認，並有徵收計畫書及桃園縣政府91
    年3月6日府地用字第0190044764號號函在卷可參。
三、被告雖對原告之請求符合上開法定要件不爭執，然以本件徵
    收案未開始使用之事由，係因原告陳情變更都市計劃，故屬
    可歸責於原告之事由云云為抗辯，原告認為此答辯並無理由
    ：
 （一）被告所稱徵收計劃未使用係可歸責於原告之事由，故得
       拒絕原告請求收回云云，並非法定抗辯事由，被告並未
       提出任何法律依據，且亦未就其所稱徵收計劃未使用係
       可歸責於原告之事由，具體舉證以實其說，顯難憑信。
       至於被告參加人桃園縣政府所提出「原告抗爭之資料」
       ，根本與本件無關，其所引用之報紙報導並非系爭被徵
       收土地之開發情形，亦無法證明原告有參加抗爭情形，
       更遑論「阻撓施工」。
 （二）按人民有請願、訴願及訴訟之權，此為我國憲法第16條
       所明定，縱有部分原告真如被告所稱曾陳情變更都市計
       畫，亦屬正當權利之行使，豈能認為係阻撓徵收計畫之
       實行？本件原告從未進行非理性抗爭，亦未見需地機關
       有動用公權力強行開發之情形，被告所稱警察維持秩序
       ，係針對部分地主陳情案，與本件開發毫無關連，況人
       民「陳情變更都市計劃」係針對都市計畫通盤檢討有無
       變更餘地進行理性討論，此與政府依法「實行徵收計劃
       」顯屬二事，被告以此推諉卸責，實屬無據。
 （三）且依訴願決定書所稱本件曾經向桃園縣政府陳情者係「
       16處公園用地」之地主，陳情目的在於「將部分公園用
       地變更為非公共設施用地」，桃園縣政府本身亦認為該
       都市計畫確有檢討之必要，乃參考民意進行多次檢討，
       並承認該都市計畫確有超編公園用地之情事（本件公八
       用地本即無被編為公園之必要，係最後被列入都市計畫
       ），83年12月29日桃園縣都市計畫委員會甚至審議同意
       附帶條件將計畫內超編公園用地變更為住宅區，溢徵部
       分陳情民眾並非無的放矢，更未無理抗爭；實則本件徵
       收案係於78年間核定，竟至79年始通盤檢討發現公園有
       超編情形，則徵收之正當性即有可疑；雖上開桃園縣都
       市計畫委員會之審議未獲台灣省政府認同，嗣被告亦決
       定維持原案，然被告係於事後變更以人口數設置公園標
       準（自13萬人變更為20萬人），程序已有可議，且此過
       程均係針對都市計畫案是否妥當之檢討，原告從未參與
       阻撓開發之抗爭活動，僅能苦候政府漫長之檢討作業，
       並擔憂財產權之保障不週，豈有能力阻止徵收計畫之施
       行，訴願決定稱無法進行開發工作係因可歸責於原土地
       所有權人之事由，甚為無奈。
 （四）實則本件徵收計畫遲未開發，完全係需地機關徵收程序
       不符法令，桃園縣政府根本未於公告完畢後15日內將補
       償地價及其他補償費額繳交主管地政機關「發給完竣」
       ，已屬違法，被告所指部分地主提出陳情，亦係在公告
       完畢後15日桃園縣政府未依法將補償費發給完竣後之作
       為，並未有不當抗爭，嗣需地機關又未依原核准之計畫
       期限使用，更延遲都市計畫公共設施保留地通盤檢討程
       序，自78年公告核准徵收案後，歷經多年檢討，縱依被
       告所稱部分土地所有人亦僅於78年及83年陳情，行政機
       關如認為應實施徵收計畫，自得依法施行，如真有非法
       阻撓抗爭，大可動用公權力排除，則必無「可歸責於」
       原土地所有人之可能；如認為都市計畫確有檢討空間，
       亦為行政機關之權責事項，依法辦理相關程序，人民無
       從置喙，豈能認為係「可歸責於」原土地所有人？
四、本件應無土地法第219條第3項之適用餘地：
（一）按各機關受理人民聲請許可案件適用法規時，除依其性質
      應適用行為時之法規外，如在處理程序終結前，據以准許
      之法規有變更者，適用新法規。但舊法規有利於當事人而
      新法規未廢除或禁止所聲請之事項者，適用舊法規，此在
      中央法規標準法第18條定有明文，即所謂「從新從優原則
      」。
（二）被告認為原告不得請求收回土地係因土地法第219條第3項
      「第1項第1款之事由，係因可歸責於原土地所有權人或使
      用人者，不得聲請收回土地。」，上開土地法第219條第3
      項之規定係於78年12月29日修正土地法時所增列，本件徵
      收則係台灣省政府78年4月18日以78府地四字第147944號
      函核准徵收申請人等所有之土地，用為桃園都市計劃第一
      期都市計劃公共設施保留地（公八公園預定地），並經桃
      園縣政府78年4月27日以78府地用字第55285號函公告在案
      ，即本件核准時，土地法第219條關於人民聲請收回土地
      ，並無「可歸責於原土地所有權人或使用人者，不得聲請
      收回土地」之限制，依前開說明，姑不論本件並無可歸責
      於原告之事由，即從法適用論上而言，亦無現行土地法第
      219條第3項適用之可能。再參酌土地徵收條例第61條「土
      地徵收條例施行前公告徵收之土地，其聲請收回，仍依施
      行前之規定辦理。」立法意旨，顯亦認為關於聲請收回被
      徵收土地，應依徵收時之法令辦理，亦徵本件應無現行土
      地法第219條第3項之適用餘地。
五、縱認本件有現行土地法第219條第3項之適用，亦無可歸責於
    原告之情形：
（一）現行土地法第219條第3項「第1項第1款之事由，係因可歸
      責於原土地所有權人或使用人者，不得聲請收回土地。」
      ，條文於立法院審議時，當時行政院提出修正案之理由為
      「為免原土地所有權人或使用人對於用地機關之使用土地
      加以阻撓」，而立法委員於審議時亦多認為本條文對人民
      極為不利，自應對該條文為嚴格解釋，而將否准人民收回
      土地之條件限於「對於用地機關之使用土地加以阻撓」，
      且必阻撓程度已超出合理範圍，又係政府正當行使公權力
      所無法排除者，始有適用。
（二）本件原告均否認曾參與任何抗爭行為，被告或參加人所提
      出之剪報媒體資料與原告毫無關聯，更難認為有任何可歸
      責於原告之事由。
（三）按人民有請願、訴願及訴訟之權，此為我國憲法第16條所
      明定，依被告所提資料，原告至多僅參與一次「陳情變更
      都市計劃」，亦屬正當權利之行使，核與「阻撓徵收計劃
      之實行」是屬二事，本件原告從未進行非理性抗爭，亦未
      見需地機關就徵收案之施行有動用公權力強行開發之情形
      ，被告所稱警察維持秩序，係針對部分地主陳情案，與本
      件開發毫無關連；況人民「陳情變更都市計劃」係針對都
      市計畫通盤檢討有無變更餘地進行理性討論，此與政府是
      否依法「實行徵收計劃」，自不得混為一談。
（四）依被告及參加人所稱本件曾有「16處公園用地」之地主向
      桃園縣政府陳情及抗爭，姑不論原告根本未參與抗爭，既
      認為陳情對象係桃園縣政府，並未有阻撓用地機關進入土
      地施工之情形，則顯不符合「對於用地機關之使用土地加
      以阻撓」之要件。
（五）被告所指部分地主提出陳情，亦係在徵收公告完畢後15日
      桃園縣政府未依法將補償費發給完竣後之作為，並未有不
      當抗爭，嗣需地機關又未依原核准之計畫期限使用，更延
      遲都市計畫公共設施保留地通盤檢討程序，自78年公告核
      准徵收案後，歷經多年檢討，縱有部分土地所有人陳情，
      行政機關如認為應實施徵收計畫，自得依法施行，如真有
      非法阻撓抗爭，大可動用公權力排除，則必無「可歸責於
      」原土地所有人之可能；如認為都市計畫確有檢討空間，
      亦為行政機關之權責事項，依法辦理相關程序，人民無從
      置喙，豈能認為係「可歸責於」原土地所有人？
（六）況依被告及參加人所述，需地機關於78年至82年就完全確
      定都市計畫無法變更，徵收無法翻案，然至本件使用計畫
      期限（定85年7月開工，86年6月完工）屆至前，卻未見需
      地機關或使用機關有任何依法開發之跡象，原告在苦候政
      府漫長之檢討作業後，乃於91年2月8日依土地法第219條
      及行為時都市計畫法第83條第2項規定，向桃園縣政府申
      請照價收回系爭土地，嗣桃園縣政府於91年3月1日上午10
      時，會同桃園市公所及原告等，至系爭土地實地會勘，經
      會勘結果得知系爭徵收之土地確未開闢做為公園使用，此
      亦經桃園縣政府91年3月6日府地用字第0190044764 號函
      復在案，，是以本件係需地機關時間之怠惰不作為，始造
      成徵收案未開始使用。
六、綜上所陳，本件徵收土地需地機關未依使用期限開發，被告
    以可歸責於原告之事由拒絕，非惟無法律上依據，且無任何
    證據支持，即原告依法請求收回土地，並非無據。
被告主張：
壹、程序部分
一、按89年1月26日總統令刪除之土地法第223條規定：「徵收土
    地為左列各款情形之一者，由省政府核准之：一、需用土地
    人為省政府各廳處、縣市政府或其所屬機關及地方自治機關
    者。二、舉辦之事業屬於地方政府管轄或監督者。省政府為
    前項核准時，應即報請中央地政機關備查。」惟在該法條刪
    除前，行政院88年6月30日台88內字第25355號令，依台灣省
    政府功能業務與組織調整暫行條例第4條規定，將本部主管
    之土地法規定之台灣省及台灣省政府主管或執行之事項，於
    法律或中央法規未修正前，調整由本部或縣市政府主管或執
    行。其中土地法第223條第1項規定省政府核准徵收土地，於
    88年7月1日後已配合調整改由中央地政機關核准，查台灣省
    政府之本件業務已歸併由本部承接，故本件訴訟由本部承受
    答辯。
二、按土地徵收條例第61條規定：「本條例施行前公告徵收之土
    地，其聲請收回，仍依施行前之規定。」是有關土地徵收條
    例公布施行「前」公告徵收之土地，原土地所有權人依土地
    法第219條規定聲請收回之案件，依上開規定仍依施行前之
    規定辦理，故市、縣地政機關受理該申請後，應依被告即內
    政部82年4月19日台（82）內地字第8279102號函規定會同相
    關單位實地勘查並擬具具體處理意見層報原核准徵收機關，
    由原核准徵收機關依土地法第219條之規定逕行核定，無須
    被告土地徵收審議委員會審議。前經被告89年6月2日台（89
    ）內地字第8976867號函釋在案。
貳、實體部分
一、按「私有土地經徵收後，有左列情形之一者，原土地所有權
    人得於徵收補償發給完竣屆滿1年之次日，向該管直轄市或
    縣（市）地政機關聲請照徵收價額收回其土地：一、徵收補
    償發給完竣屆滿1年，未依徵收計畫開始使用者。二、未依
    核准徵收原定興辦事業使用者。」「第1項第1款之事由，係
    因可歸責於原土地所有權人或使用人者，不得聲請收回土地
    。」為土地法第219條第1項及第3項所明定。次按「依本法
    規定徵收之土地、其使用期限，應依照其呈經核准之計畫期
    限辦理，不受土地法第219條之限制。不依照核准計畫期限
    使用者，原土地所有權人得照原徵收價額收回其土地。」為
    行為時都市計畫法第83條所規定，該條僅規定依都市計畫法
    徵收之土地，其使用年限依其呈經核准之計畫期限辦理，不
    受土地法第219條規定1年之限制，惟對土地法第219條其他
    規定事項，並未排除適用。
二、關於本件有無土地法第219條第3項之適用疑義，原告主張土
    地法第219條第3項關於「第1項第1款之事由，係因可歸責於
    原土地所有權人或使用人者，不得聲請收回土地。」之規定
    ，係於本件78年4月27日公告徵收系爭土地後，於78年12月
    29日修訂時始予增列，因此本件公告徵收時，並無土地法第
    219條第3項之規定，被告自不得抗辯原告有可歸責之原因，
    不得聲請收回土地乙節，殊屬誤會。蓋上開土地法第219條
    第3項修訂增列前，行政院53年6月30日台（53）內字第4534
    號函即闡釋，被徵收土地不能依計畫使用期限開始使用土地
    者，如係可歸責於原土地所有權人或使用人之原因者，原土
    地所有權人不得聲請收回土地，嗣於78年12月29日修訂時將
    此一行政示釋予以條文化。而適用法律應依行為時之法律，
    本件被徵收土地固係於78年4月27日公告，但原告得否主張
    收回土地應以需地機關是否依徵收計畫使用期限前開始使用
    被徵收土地為準，並非一經公告徵收後，原告即得聲請收回
    土地。由於系爭土地之使用期限為88年6月，因此原告最早
    僅得自88年6月起始有主張收回土地之權利，則當時有效之
    土地法規定，自應適用219條第3項之規定，原告如有可歸責
    事由，仍不得聲請收回被徵收之土地。
三、依土地法第219條之立法意旨，聲請收回土地，不包含因土
    地所有權人故意阻擾所造成之「未依核准計畫期限使用」之
    情事。且按「土地法第219條第1項第1款規定，私有土地經
    徵收後，自徵收補償發給完竣屆滿1年，未依徵收計畫開始
    使用者，原土地所有權人得於徵收補償發給完竣屆滿1年之
    次日起5年內，向該管市、縣地政機關聲請照徵收價額收回
    其土地，原係防止徵收機關為不必要之徵收，或遷延興辦公
    共事業，特為原土地所有權人保留收回權。是以需用土地機
    關未於上開期限內，依徵收計畫開始使用徵收之土地者，如
    係因可歸責於原土地所有權人或為其占有該土地之使用人之
    事由所致，即不得將遷延使用徵收土地之責任，歸由徵收有
    關機關負擔。」亦為司法院釋字第534號闡述甚詳。
四、本件屬桃園縣桃園市公所為執行行政院所頒「加速都市計畫
    公共設施保留地取得及財務計畫」，自78年起分別徵收桃園
    擴大條訂都市計畫包括公八等16處公園用地中之「公八」預
    定地事業，由桃園縣政府報經台灣省78年4月18日78府地四
    字第147944號函核准徵收，交由桃園縣政府以78年4月27日
    78府地籍字第55285號公告。其中大多數被徵收土地所有權
    人（含本件原告）於徵收前後，不斷進行聯合抗爭行為，此
    有檢附之新聞報紙等剪報影本資料記載：「不滿徵收公園地
    ，桃市地主大鬧縣府，攫取會議資料，盤踞大廳」（78年6
    月10日中國時報）、「桃縣地主爭地，馬拉松式抗爭，赴縣
    府吵鬧九小時，場面兩度失控」、「抗議群眾直到傍晚六時
    許，達成四項決議後才散去。．．．四有關公共設施保留地
    之所有提存案全部暫緩辦理。」（82年7月24日中國時報）
    、「桃市公園用地徵收，又掀風波，地主抗議，候選人助勢
    ，縣長說明尚未辦理」、「吵嚷多年的桃園市公園預定地徵
    收問題，21日又風聞縣政府打算將徵收款提存法院，近百位
    業主前往縣政府強烈抗議。」（83年11月22日中國時報）、
    「桃市公園地主陳情，警方坐鎮」（83年11月23日中國時報
    ）、「桃市17處都計公園，仍暫緩徵地」、「縣府開會研商
    是否依法徵地，地主強烈反彈，縣長裁示維持原案」（87年
    6月24日中國時報）、「桃市七公園用地，強制徵收遭抗議
    」、「群眾直到下午4時才憤憤離去，但揚言明天將繼續率
    員到縣府『問安』」（88年7月8日中國時報）、「公園地拆
    地上物，爆衝突」（92年12月6日中國時報）等語可參。以
    上各項報導，足證本件包含原告在內之地主，多次以非理性
    方式抗議，已危及包括桃園縣政府及桃園市公所在內之公務
    人員的人身安全，導致桃園縣政府多次動用警察維持秩序，
    此節亦據桃園縣政府、桃園市公所代表列席本件行政院訴願
    審議委員會第1493次會議時已詳予說明。
五、原告等陸續要求進行「第一期公共設施保留地專案通盤檢討
    」及「變更桃園計畫案公展期間提出人民陳情案」，要求暫
    緩徵收；又由於被徵收土地所有權人請求包含系爭公八用地
    在內之第一期公共設施保留地予以專案通盤檢討（第一次通
    盤檢討），將部份公園用地變更為非公共設施保留地，而一
    再要求暫緩提存地價補償費，經桃園縣政府於78年6月2日召
    開協調會，作成交該縣都市計畫委員會審議及徵收地價補償
    費暫緩提存法院之結論。嗣81年11月27日被告否決該專案通
    盤檢討後，原告等又以變更桃園都市計畫案公展期間，聯名
    提出人民陳情案編號5、35、39，並以桃園擴大修訂都市計
    畫五年定期通盤檢討尚未定案（簡稱第二次通盤檢討）為由
    ，請求桃園縣政府俟完成第二次通盤檢討法定程序後再辦理
    徵收。桃園縣政府又於82年7月22日第一期公共設施保留地
    處理案之會議中，作成包括所有公共設施保留地（第一期）
    提存案全部暫緩辦理之結論，亦有被告提出之78年6月2日會
    議協商結論、82年2月8日陳情書及會議結論等資料影本附桃
    園縣政府卷可稽。因此，本件被徵收土地所有權人因拒領補
    償費，及陸續提出第一次專案通盤檢討及第二次通盤檢討之
    要求，造成需用土地人即桃園市公所無法取得用地，並依計
    畫期限開始使用，其原因係原告等陳情暫緩辦理徵收及暫緩
    辦理提存所致，應屬有可歸責於原土地所有權人之事由，自
    無由准許原告等人聲請收回被徵收土地。否則此例一開，日
    後被徵收土地之地主，只需一再以非理性抗爭、以大規模抗
    爭行動，或透過民意代表一再脅迫公務人員不得辦理徵收款
    之提存，等拖過計劃使用期限，再行主張需地機關未依計畫
    期限使用，要求收回被徵收土地，將嚴重延宕公共建設之進
    行。況桃園市公所已於87年12月起，進行公八公園之規劃設
    計、決標、發包施工，已完成百分之九十工程，惟原告甲○
    ○君八戶阻擾施工，於89年4月1日停工，嗣復工後於93年11
    月7日全部完工。
六、原告等一再陳情於專案通盤檢討確定前暫緩徵收及提存，卻
    於專案通盤檢討確定後，主張需地機關未依計畫期限使用，
    殊違禁反言原則：
（一）依衡平法理，限制權利人不當行使其權利之規定，有「不
      潔之手」 (Unclean Hand)之原則，依該項原則規定，任
      何人在訴訟中有所主張時，必須其本身之行為無瑕疵，如
      果行為人本身便有不當行為，則其無權主張他人之行為不
      當。又依「禁反言」 (Estoppel)原則，如果被告之行為
      係由原告所造成，或原告之行為誘使被告從事不當行為，
      則就原告本身不當之部分，不得要求被告賠償。再者，行
      政法一般法律原則之誠實信用原則，乃以「善意」與「衡
      平」法則做為處理行政機關與人民間之準則。其中禁反言
      原則固以拘束行政機關之行為以為常例，然若人民之行為
      ，亦有違「禁反言原則」之情事時，行政機關得否主張人
      民亦應遵守「禁反言原則」，而不得再行主張權利，殊值
      研究。
（二）本件原告等人運用上揭非理性之不當手法抗爭，脅迫桃園
      縣政府在桃園市都市計畫第二次通盤檢討案確定前，不得
      辦理徵收款之提存，致需地機關桃園市公所一直無法開始
      使用徵收之公園預定地。是原告等人之手既已非潔淨，俟
      拖過需地機關原定使用計劃期限後，再主張被徵收土地未
      依計劃期限使用係屬不當，而要求收回被徵收之土地，法
      院自然不應接受原告等人以「不潔之手」所提出之無理要
      求。
（三）甚者，原告前開一再訴求在桃園市都市計畫第二次通盤檢
      討案確定前暫緩提存在徵收款之真意，應係如果都市計畫
      第二次通盤檢討案仍維持原徵收案時，原告等人即應同意
      本件徵收及不再進行抗爭。此有原告等人在82年2月8日簽
      署之陳情書上表明：「．．請於完成二次通盤檢討法定程
      序後，再辦理徵收」等語，另83年11月22日由前桃園縣議
      員郭健章（本身為公20用地之地主）帶領近百名地主至桃
      園市公所陳情時，亦表明：「他們知道目前通盤檢討案已
      有縣府審議，拜託公所高抬貴手的是，將來該到省內政部
      審議時，請公所能幫地主的忙，如果這樣還不能敗部復活
      ，他們也不會埋怨公所」等語，亦有中國時報83年11月23
      日新聞剪報可按。亦即包括原告在內之地主，均已表明如
      果第二次通盤檢討案還不能「敗部復活」（即撤銷徵收）
      時，他們就只有認了，不再抗爭徵收問題，乖乖的去領補
      償費。詎今原告在都市計畫第二次通盤檢討案於90年間經
      被告決議確定維持原徵收計劃前，即反悔並主張需地機關
      桃園市公所未依期限使用徵收土地，並要求收回被徵收土
      地，顯已違反其原先之承諾，而應有「禁反言」原則之適
      用。
（四）綜上，本件參加人並無濫用徵收權力，在財政不足之情況
      下，考慮欠詳而率然徵收後，閒置多年未予建設使用之情
      事，核與土地法訂定被徵收土地收回權之立法意旨不符，
      反而原告違背原先承諾，自無權請求收回系爭被徵收土地
      。
七、原告先兩次請求被告暫緩徵收及提存並達成協議後，嗣後又
    主張收回土地，亦違背誠實信用原則；再者本件原告等人分
    別於78年6月2日及82年7月22日，兩次以「桃園市專案通盤
    檢討」及「桃園市都市計畫定通盤檢討」尚未確定為由，請
    求被告暫緩徵收系爭土地暨提存補償款，並與桃園縣政府達
    成兩次「暫緩徵收系爭土地暨提存補償款」之協議，詎兩次
    都市計畫通盤檢討案分別確定後，原告等卻又以需地機關未
    依核准計畫使用期限進行開發工作為由，主張依土地法第
    219條之規定，請求收回系爭土地，是否有違誠信原則，殊
    值探討。蓋查：
（一）誠實信用原則亦得適用於行政法之法律關係：
      按適用誠實信用原則的目的，在於調整法秩序及實質正義
      之間利益衡量，為追求真正合理公平。而依學者及司法實
      務之見解，誠實信用原則乃行政法之一般原理原則，具有
      憲法位階之法律效力，自得適用於行政法關係中。一個行
      政法上之法律關係中，不僅行政機關依職務行事應注意誠
      實信用原則，且人民在行使權利履行義務時，亦應注意誠
      實信用原則。不論權利之行使或義務之履行、不論人民對
      國家或國家對人民，均不可能因不符誠實信用原則而有所
      主張。次按民法第219條及第148條所規定有關誠實信用原
      則，乃公法與私法所共通的基本原理，在當事人雙方間具
      體公法關係中，也如私法關係，適用誠實信用原則。故不
      僅行政機關在執行其任務為行政行為時，應以誠實信用之
      方法為之，而且人民就公法權利之行使或防禦，也應適用
      誠實信用原則。又如人民違反誠實信用原則，阻止條件的
      成就，即應視條件已經成就處理。權利人因長久不行使權
      利（但不涉及時效或除斥期間），或因某種行為表現，令
      人信以為其將不行使權利，則該權利人喪失其權利，此項
      失權之概念，即出自誠實信用原則理論。
（二）本件應有誠實信用原則之適用：
      承上，本件被告既與原告等人達成於桃園市都市計畫定期
      通盤檢討案確定前暫緩徵收系爭土地及提存補償費之協議
      ，則被告機關若在桃園市都市計畫定期通盤檢討案確定前
      ，片面毀棄協議逕行提存補償款，並開始進行被徵收土地
      之開發利用行為，原告等人勢必定更加反彈，且主張被告
      機關違反誠實信用原則及禁反言原則。反之，如若桃園市
      都市計畫定期通盤檢討案確定後，則依兩造協議內容之反
      面解釋，原告等被徵收土地之所有權人，即應無條件接受
      本件土地徵收之結果事實，並主動領取土地補償費，而不
      得再有其他主張，始能符合誠實信用原則對協議雙方應公
      平對待之要求。
（三）按被徵收土地所有權人之收回權之立法設計，係為實踐憲
      法保障人民財產權之基本價值決定，並防止國家濫用徵收
      權力，杜絕對時間因素考慮欠詳的徵收決策。針對國家為
      公益而徵收私人土地以後，卻長期廢置該被徵收土地，致
      使該徵收標的物一直無法按原來徵收目的來使用，使被徵
      收土地之原所有權人能在事後以退回原補償費之方式重新
      取回被徵收之土地。其立法精神著重在制衡國家準備不周
      的徵收行為，因此需用土地機關使用被徵收土地之態度及
      效率乃是判斷收回權有無成立之關鍵課題。本件被告並無
      濫用徵收權力，在財政不足之情況下，考慮欠詳而率然徵
      收後，閒置多年未予建設使用之情事，本件需地機關逾越
      原土地徵收案核准計畫使用期限，未進行開發工作之原因
      ，乃因兩造兩次達成暫緩徵收及提存之協議，行政機關為
      符合誠實信用原則而遵守協議內容所致，並非需地機關濫
      用徵收權力，在考慮欠詳情形下而率然徵收後閒置不用，
      核與土地法訂定被徵收土地收回權之立法意旨不符，原告
      自無請求收回之權利，諻論原告已同時違背雙方協議內容
      ，而有違誠實信用原則。
十、綜上所述，本件原告請求收回之「公八」公園預定地，係可
    歸責於原告等人之事由，依法自不得請求收回。抑且，系爭
    土地業經桃園市公所於93年11月7日竣工（尚未完成驗收）
    ，有桃園市公所93年11月23日函可考。是本件原告請求收回
    之「公八」公園預定地，將對公益有重大損害。
　　理  由
甲、程序方面：
    本件被告代表人於原告起訴後變更為丑○○，經其聲明承受
    訴訟，核並無不合，應予准許。
乙、實體方面：
一、按「私有土地經徵收後，有左列情形之一者，原土地所有權
    人得於徵收補償發給完竣屆滿1年之次日，向該管直轄市或
    縣（市）地政機關聲請照徵收價額收回其土地：一、徵收補
    償發給完竣屆滿1年，未依徵收計畫開始使用者。二、未依
    核准徵收原定興辦事業使用者。」「第1項第1款之事由，係
    因可歸責於原土地所有權人或使用人者，不得聲請收回土地
    。」為土地法第219條第1項及第3項所明定。次按「土地法
    第219條第1項第1款規定，私有土地經徵收後，自徵收補償
    發給完竣屆滿1年，未依徵收計畫開始使用者，原土地所有
    權人得於徵收補償發給完竣屆滿1年之次日起5年內，向該管
    市、縣地政機關聲請照徵收價額收回其土地，原係防止徵收
    機關為不必要之徵收，或遷延興辦公共事業，特為原土地所
    有權人保留收回權。是以需用土地機關未於上開期限內，依
    徵收計畫開始使用徵收之土地者，如係因可歸責於原土地所
    有權人或為其占有該土地之使用人之事由所致，即不得將遷
    延使用徵收土地之責任，歸由徵收有關機關負擔。」亦為司
    法院釋字第534號解釋在案。
二、桃園縣桃園市公所為辦理公八公園預定地事業，需用坐落當
    時桃園縣桃園市○○○段534－4地號等21筆土地，由桃園縣
    政府報經台灣省政府78年4月18日78府地四字第147944號函
    核准徵收，交由桃園縣政府以78年4月27日78府地籍字第
    55285號公告，公告期間自78年4月27日起至同年5 月27日止
    ，桃園縣政府以78年4月28日78府地籍字第055429 號函請需
    地機關桃園市公所將補償費撥入台灣土地銀行桃園分行桃園
    市公共設施保留地徵收補償費專戶內，於公告期滿後並以78
    年5月31日78府地籍字第78828號函通知各所有權人於78年6
    月6日、7日具領地價補償費。嗣原告等於91年2月8日依土地
    法第219條及行為時都市計畫法第83條第2項規定，向桃園縣
    政府申請照價收回系爭土地。案經桃園縣政府於91 年3月1
    日派員實地會勘後，以本案公八公園預定地全部尚未開發作
    公園使用，惟需地機關未能依核准計畫完成使用之原因，係
    因土地所有權人陳情辦理都市計畫變更，而有可歸責於原土
    地所有權人之事由，報經內政部以91年5月7日台內地字第
    0910006024號函復同意不予發還後，據以91年5月13日府地
    用字第0910097772號函復原告等。原告等不服，主張如事實
    欄所載，本案所需審究者為（一）本件有無土地法第219條
    第3項之適用？（二）本件需地機關未能依核准計畫完成使
    用，是否可歸責於原土地所有權人？分別論斷如下：
三、本件有無土地法第219條第3項之適用？
（一）按「依本法規定徵收之土地、其使用期限，應依照其呈經
      核准之計畫期限辦理，不受土地法第219條之限制。不依
      照核准計畫期限使用者，原土地所有權人得照原徵收價額
      收回其土地。」為行為時都市計畫法第83條所規定，該條
      僅規定依都市計畫法徵收之土地，其使用年限依其呈經核
      准之計畫期限辦理，不受土地法第219條規定1年期限之限
      制，惟對土地法第219條其他規定事項並未排除適用，準
      此，有關許可收回之其他條件，自應適用土地法第219條
      規定。
（二）原告雖主張土地法第219條第3項關於「第1項第1款之事由
      ，係因可歸責於原土地所有權人或使用人者，不得聲請收
      回土地。」之規定，係於本件78年4月27日公告徵收系爭
      土地後之78年12月29日修訂時始予增列，因此本件公告徵
      收時，並無土地法第219條第3項之規定，被告不得以原告
      有可歸責之原因，否准聲請收回土地云云。惟按「各機關
      受理人民聲請許可案件適用法規時，除依其性質應適用行
      為時之法規外，如在處理程序終結前，據以准許之法規有
      變更者，適用新法規。但舊法規有利於當事人而新法規未
      廢除或禁止所聲請之事項者，適用舊法規。」中央法規標
      準法第18條定有明文，明定關於人民聲請許可案件，應適
      用申請時之法規，僅在聲請後法規有變動時，採從新從優
      原則而已。本件系爭土地之使用期限為88年6月，因此原
      告最早僅得自88年6月起始有聲請收回土地之權利，即關
      於原告聲請收回之停止條件之成就時點，最早亦在88年6月
      ，而非原告所稱之78年4月27日公告徵收土地時，是以，
      原告於91年2月8日提出申請時，因土地徵收條例第61條規
      定應適用該條例施行前之規定辦理，即應適用該條例89年
      2 月3日施行前有效之現行土地法第219條第3項規定辦理
      ，即原告如有可歸責事由時，即不得聲請收回被徵收之土
      地，原告主張應適用78年4月27日系爭土地公告徵收時之
      土地法第219條規定，要無可採。
四、本件需地機關未能依核准計畫完成使用，是否可歸責於原土
    地所有權人？
    依上說明本件應適用土地法第219條第3項關於「第1項第1款
    之事由，係因可歸責於原土地所有權人或使用人者，不得聲
    請收回土地之規定，是本件次需審究者為本件原告有無可歸
    責於原告等之事由？
（一）查本件於原告於91年2月8日依土地法第219條及行為時都
      市計畫法第83條第2項規定，向桃園縣政府申請照價收回
      系爭土地後，參加人桃園縣政府於91年3月1日上午10時，
      會同桃園市公所及原告等，至系爭土地實地會勘，經會勘
      結果得知系爭徵收之土地確未開闢做為公園使用，為兩造
      所不爭執，並有桃園縣政府91年3月6日府地用字第019004
      4764號函函影本附卷可參，合先敘明。
（二）次查，「需地機關不依照核准計畫期限使用被徵收土地係
      因可歸責於『原土地所有權人』者」，該「原土地有權人
      」是否限於「行使收回權」之「被徵收土地所有權人」，
      或包括「同一徵收計畫中之其他被徵收土地所有權人」﹖
      就此法律爭點，本院認為應採被告機關及參加人之法律見
      解，認為上開條文所稱之「原土地所有權人」不限於行使
      收回權人，也包括「同一徵收計畫中之其他被徵收土地所
      有權人」，蓋因徵收行為亦具有「大量行政」之特質，在
      一個徵收計畫中可能有多筆土地同時被徵收，而每筆土地
      之所有權人亦各不相同，因此存有多數之徵收處分。這些
      看似獨立之各別行政處分，對需地機關或徵收機關之徵收
      發動決策而言，卻是在單一徵收計畫下形成，則事後為決
      策之合理性判斷當然也要以整個徵收計畫有無可能進行定
      之，即各該所有權人可視為一利益共同體。準此，土地法
      第219條第3項之所指「需地機關不依照核准計畫期限使用
      被徵收土地係因可歸責於原土地所有權人」者，應該解釋
      為在一個徵收計畫，只需有其中部分被徵收土地之所有權
      人有『可歸責之行為』導致需地機關無法依照核准計畫期
      限使用被徵收土地，即足以使在該徵收計畫下、全體被徵
      收土地所有權人之收回權消滅。
（三）至所謂「可歸責」之事由，除訴諸暴力，直接、間接阻礙
      施工之「非法抗爭」外，亦包括其他間接施壓手段，例如
      透過關說或行政協商或使民意代表介入，要求需地機關暫
      緩施工，使需地機關或執行機關在現行地方自治法制下，
      實際面臨如預算審查等之壓力，而不得不延緩施工；或陳
      情變更都市○○○○段，達成延緩施工之柔性抗爭手段在
      內，合先敘明。
（四）本件屬桃園縣桃園市公所為執行行政院所頒「加速都市計
      畫公共設施保留地取得及財務計畫」，自78年起分別徵收
      桃園擴大條訂都市計畫包括公八等16處公園用地中之「公
      八」預定地事業，由桃園縣政府報經台灣省78年4月18日
      78府地四字第147944號函核准徵收，交由桃園縣政府以78
      年4月27日78府地籍字第55285號公告，公告後其中大多數
      被徵收土地所有權人於徵收前後，不斷進行聯合抗爭行為
      諸如「不滿徵收公園地，桃市地主大鬧縣府，攫取會議資
      料，盤踞大廳」（78年6月10日中國時報）、「桃縣地主
      爭地，馬拉松式抗爭，赴縣府吵鬧九小時，場面兩度失控
      」、「抗議群眾直到傍晚六時許，達成四項決議後才散去
      。．．．四有關公共設施保留地之所有提存案全部暫緩辦
      理。」（82年7月24日中國時報）、「桃市公園用地徵收
      ，又掀風波，地主抗議，候選人助勢，縣長說明尚未辦理
      」、「吵嚷多年的桃園市公園預定地徵收問題，21日又風
      聞縣政府打算將徵收款提存法院，近百位業主前往縣政府
      強烈抗議。」（83年11月22日中國時報）、「桃市公園地
      主陳情，警方坐鎮」（83年11月23日中國時報）、「桃市
      17處都計公園，仍暫緩徵地」、「縣府開會研商是否依法
      徵地，地主強烈反彈，縣長裁示維持原案」（87年6月24
      日中國時報）、「桃市七公園用地，強制徵收遭抗議」、
      「群眾直到下午4時才憤憤離去，但揚言明天將繼續率員
      到縣府『問安』」（88年7月8日中國時報）、「公園地拆
      地上物，爆衝突」（92年12月6日中國時報等），有參加
      人提出之新聞報紙等剪報影本附卷可參；足證被徵收土地
      之地主，多次以非理性方式抗議，已危及包括桃園縣政府
      及桃園市公所在內之公務人員的人身安全，導致桃園縣政
      府多次動用警察維持秩序，要屬暴力，直接、間接阻礙施
      工之「非法抗爭」之可歸責事由。
（五）另查，地主等陸續要求進行「第一期公共設施保留地專案
      通盤檢討」及「變更桃園計畫案公展期間提出人民陳情案
      」，請求暫緩徵收；又由於被徵收土地所有權人請求包含
      系爭公八用地在內之第一期公共設施保留地予以專案通盤
      檢討（第一次通盤檢討），將部份公園用地變更為非公共
      設施保留地，而一再要求暫緩提存地價補償費，經桃園縣
      政府於78年6 月2日召開協調會，作成交該縣都市計畫委
      員會審議及徵收地價補償費暫緩提存法院之結論。嗣81年
      11月27日被告否決該專案通盤檢討後，原告等又以變更桃
      園都市計畫案公展期間，與案外人郭健章等133人聯名提
      出人民陳情案編號5、35、3 9，略以桃園擴大修訂都市計
      畫五年定期通盤檢討尚未定案（簡稱第二次通盤檢討）為
      由，請求桃園縣政府俟完成第二次通盤檢討法定程序後再
      辦理徵收。桃園縣政府又於82年7月22日第一期公共設施
      保留地處理案之會議中，作成包括所有公共設施保留地（
      第一期）提存案全部暫緩辦理之結論，而該桃園市都市計
      畫第二次通盤檢討案，經桃園縣政府為維持原計畫之意見
      ，報經內政部都市計畫委員會88年11月23日第475次會議
      及90年2月13日第503次會議決議確定在案，亦有被告及參
      加人提出之78年6月2日會議協商結論、82年2月8日陳情書
      及會議結論等資料影本、變更桃園市都市計畫（第二次通
      盤檢討）案人民陳情意見第5、35、3 9案審議綜表、及內
      政部都市計畫委員會上開會議紀錄等件影本附於原處分機
      關卷可稽；因此，本件被徵收土地所有權人陸續提出第一
      次專案通盤檢討及第二次通盤檢討之要求，造成需用土地
      人即桃園市公所無法取得用地，並依計畫期限開始使用，
      其原因係原告等陳情暫緩辦理徵收及暫緩辦理提存所致，
      原告等於陳情時請求桃園縣政府俟完成第二次通盤檢討法
      定程序後再辦理徵收，於都市計畫第二次通盤檢討確定維
      持原計畫後，竟以用地機關未於該都市計畫第二次通盤檢
      討法定程序期間中之88年6月前完工為由，請求收回土地
      ，則被告指原告有違反禁反言及誠信原則，即非無稽；依
      前述說明，本件自係屬有可歸責於包括原告在內之原土地
      所有權人之事由。
五、綜上所述，揆諸首開說明及司法院解釋，本件應認符合土地
    法第219條第3項之收回權消滅事由構成要件，導致原告之收
    回請求權歸於消滅，被告機關拒絕其請求並無違誤，訴願決
    定予以維持亦無不合，原告訴請撤銷為無理由，應予駁回。
據上論結，本件原告之訴為無理由，爰依行政訴訟法第104條，
民事訴訟法第85條第1項前段，判決如主文。
中　　華　　民　　國　　94　　年　 　5　　月　 13  　 日
                  第五庭審判長法  官   葉百修
                              法  官　 帥嘉寶
                              法  官　 黃清光
上為正本係照原本作成。
如不服本判決，應於送達後20日內，向本院提出上訴狀並表明上
訴理由，如於本判決宣示後送達前提起上訴者，應於判決送達後
20日內補提上訴理由書（須按他造人數附繕本）。
中　　華　　民　　國　　94　　年　 　5　　月　 13  　 日
                              書記官   楊子鋒
